臺灣高等法院臺南分院刑事判決　　　 96年度交上易字第367號
上　訴　人
即　被　告　甲○○
　　　　　　　　　　　號
上列上訴人因過失致死等案件，不服臺灣臺南地方法院94年度交
訴字第171號中華民國96年3月30日第一審判決（起訴案號：臺灣
臺南地方法院檢察署94年度營偵字第513號、94年偵字第8884號
），提起上訴，本院判決如下：
    主  文
原判決關於甲○○部分撤銷。
甲○○服用酒類，不能安全駕駛動力交通工具而駕駛，處有期徒
刑參月，減為有期徒刑壹月又拾伍日；又因過失致人於死，處有
期徒刑貳年貳月，減為有期徒刑壹年壹月。應執行有期徒刑壹年
貳月。
    事  實
一、甲○○於民國 (下同)93 年10月10日晚間某時至翌日凌晨4
    時許，在臺南縣學甲鎮尚皇理容院與友人戊○○、李俊煌、
    李憶萱與蔡文娟等人喝酒，因服用酒類後，已不能安全駕駛
    ，詎仍於酒後駕駛車號ＵＪ－6446號自小客貨車搭載戊○○
    、李俊煌、李憶萱與蔡文娟，沿臺南縣學甲鎮省道台19線公
    路自南往北方向行駛，於93年10月11日凌晨4時30分許，途
    經台19線公路與縣道南53線公路設有閃光黃燈號誌之交岔路
    口時，本應注意酒後不得駕車及汽車行駛時，駕駛人應注意
    車前狀況，並隨時採取必要之安全措施，且遇閃光黃燈應減
    速接近，依當時情形，並非不能注意，竟疏未注意，未減速
    慢行，亦未注意車前狀況，而撞及自對向駛來已左轉進入縣
    道南53線公路，由鄭財寶所駕駛車號9Ｊ－013號之營業用全
    聯結車（後掛有ＫＬ－58號營業全拖車）之拖車右後側 (
    鄭財寶部分業經原審判決無罪確定)，致甲○○受有頭部外
    傷併腦出血，右側血胸雙側肱骨粉碎性骨折，右髖股骨骨折
    併脫臼、股骨頸骨折、左橈骨骨折之傷害，戊○○受有左股
    骨骨折、頸椎神經損傷等傷害（此過失傷害部分未據告訴）
    ，李俊煌受有頭頸部正面撞擊傷合併粉碎性骨折、顱腦損傷
    之傷害，李憶萱受有頭頸部正面撞擊傷合併骨折、顱腦損傷
    合併顱內出血之傷害，蔡文娟則受有頭頸正面撞擊傷合併粉
    碎性骨折、顱腦損傷之傷害。李俊煌、李憶萱與蔡文娟經送
    醫急救，均於到院前死亡。另甲○○經送佳里綜合醫院急救
    ，為警前往醫院處理時發現酒味甚濃即委請醫院人員抽血檢
    驗，測得其血液中酒精含量竟高達百分之131．9MG/DL，換
    算呼氣中酒精濃度為每公升0．65毫克之數值。
二、案經丙○○（李俊煌之父）、乙○○（李憶萱之父）、丁○
    ○（蔡文娟之夫）訴由台南縣警察局學甲分局報請臺灣臺南
    地方法院檢察署檢察官偵查起訴。
    理  由
甲：程序部分：
    一、按被告以外之人於審判外之言詞或書面陳述，除法律有
        規定者外，不得作為證據，刑事訴訟法第159條第1項定
        有明文。查業經判決無罪之被告鄭財寶於警訊時所為之
        陳述，對於被告甲○○之犯罪事實，係被告以外之人於
        審判外之言詞陳述，屬傳聞證據，且未經具結，檢察官
        亦未舉證證明上開陳述有何較具可信之特別情況，被告
        又不同意列為證據，依上開規定，應認無證據能力，不
        得作為證明被告有罪之依據。
    二、按被告以外之人於審判外之陳述，雖不符前4條之規定
        ，而經當事人於審判程序同意作為證據，法院審酌該言
        詞陳述或書面陳述作成時之情況，認為適當者，亦得為
        證據。有第159條第1項不得為證據之情形，而未於言詞
        辯論終結前聲明異議者，視為有前項之同意，刑事訴訟
        法第159條之5第1、2項分別定有明文。戊○○、丙○○
        、乙○○、丁○○、周啟川等人之警訊供述，檢察官及
        被告於原審審理中及本院準備程序進行時均未爭執證據
        能力，依刑事訴訟法第159條之5規定，視為當事人已同
        意援引作為證據，且經本院審酌該等傳聞證據作成時之
        情況及證據取得過程等節，認為上開證據，均有證據能
        力，可以作為認定事實之依據。
    三、依刑事訴訟法第159條之4第2款之規定，除顯有不可信
        之情況外，公務員職務上製作之紀錄文書、證明書或從
        事業務之人於業務上或通常業務過程所須製作之紀錄文
        書、證明文書，得為證據，故甲○○之佳里綜合醫院藥
        物濃度檢驗單、財團法人台灣基督長老教會新樓醫院一
        般生化檢驗單、道路交通事故現場圖、道路交通事故調
        查報告表、現場照片、檢察官之現場勘驗筆錄、相驗屍
        體證明書、內政部警政署刑事警察局鑑定書、臺灣省臺
        南區車輛行車事故鑑定委員會鑑定意見書、臺灣省車輛
        行車事故覆議鑑定委員會覆議意見書、中央警察大學鑑
        定書等均為公務員職務上製作或從事業務之人於業務上
        所須製作之紀錄文書、證明文書，依上開說明，均有證
        據能力，合先敘明。
乙、實體部分：
    一、訊據上訴人即被告甲○○固坦承飲酒後於上揭時地與戊
        ○○、李俊煌、李憶萱、蔡文娟共乘車號ＵＪ－6446號
        自小客貨車，並與被告鄭財寶所駕車號9Ｊ－013號營業
        用全聯結車發生車禍，致其與戊○○受傷、李俊煌、李
        憶萱、蔡文娟死亡等情，惟辯稱：上揭時地駕駛車號Ｕ
        Ｊ－6446號自小客貨車者係李俊煌，伊並未開車，且警
        方自該自小貨車方向盤及左前內門板所採血跡，經鑑驗
        結果係李俊煌所遺留，更可證明是李俊煌開車，伊就
        本件車禍並無過失云云。
    二、惟查肇事當時ＵＪ－6446號自小客車之駕駛人應為甲○
        ○，非李俊煌，有下列事證可供證明：
        (一)證人吳儒昇即處理本件車禍之員警於原審審理時具
            結證稱：「甲○○當時是在前座，與李俊煌疊在一
            起」、「當車輛是右翻，駕駛座在上方乘客坐在下
            方」、「李俊煌在下，甲○○在上」、「我是按照
            車子的側翻情形及李俊煌與甲○○在車內情形，當
            時甲○○的腿是夾在駕駛座上，身體壓在李俊煌上
            面，故於偵查中表示甲○○是駕駛」等語（詳原審
            卷第77頁、第78頁），參以本件送中央警察大學鑑
            定結果，亦認：事故現場照片中，著黑色衣服者坐
            於駕駛座上，著白色衣服者坐於右前座上，與警繪
            之事故現場圖註明坐於右前座者為李俊煌，且與相
            驗照片中，死者李俊煌於驗屍台上沾血之衣服顏色
            是為白色相同，故事故現場照片中著黑色衣服坐於
            駕駛座上之人可確定為甲○○本人及車內乘客李俊
            煌、蔡文娟、李憶萱、戊○○等4人，大多傷及顏
            面、頸部、頂顳部至頂額枕骨等部位，僅甲○○另
            受有右側血胸、雙側肋骨粉碎性骨折，研判此傷應
            為汽車駕駛人因受駕駛座方向盤撞擊所致。而認肇
            事當時ＵＪ－6446號自小客車之駕駛人應為甲○○
            ，有中央警察大學95年8月7日校鑑科字第09500007
            30號鑑定書附卷可查 (附於原審卷第117頁至第128
            頁)。
        (二)被告甲○○、戊○○、李俊煌分別抽血檢驗測得其
            血液中酒精含量達百分之131．9MG/DL、百分之20
            5．5MG/DL、百分之237MG/DL，有佳里綜合醫院藥
            毒物濃度檢驗單2紙、財團法人台灣基督長老教會
            新樓醫院一般生化檢驗單1紙可稽（附於警卷第52
            頁、第54頁、相驗卷第107頁），依佳里綜合醫院
            藥毒物濃度檢驗單註解之換算計算 (附於警卷第52
            頁)，上揭血液中酒精濃度數據，基於學理及臨床
            研究，可能呈現之症狀為：被告甲○○係屬視力減
            弱、中樞神精系統遲緩；錯亂狀態，駕駛之體能困
            難增加。戊○○、李俊煌係屬喪失警覺心、嗜睡、
            麻痺狀態，駕駛人已進入恍惚狀態，駕駛不穩定，
            尤其李俊煌血液中酒精含量達百分之237MG/DL，係
            三人中酒精含量最高者，已接近百分之250MG/DL而
            更會呈現易進入睡眠狀態，(參照79年8月交通部運
            輸研究所刊行之「駕駛人行為反應之研究－酒醉駕
            車對駕駛行為分析研究」第8、9頁，附於原審卷第
            178頁至180頁)，顯見李俊煌已酒醉致無法駕駛，
            而被告甲○○就其酒精濃度對之所造成之影響，僅
            增加駕駛之體能困難，尚非有嗜睡情狀，未達到完
            全無法駕駛之程度。
        (三)再比對卷附現場照片所示車號ＵＪ－6446號自小客
            貨車右翻，駕駛座在上方乘客坐在下方，被告李文
            貴壓在李俊煌上面等情，益徵被告甲○○車禍發生
            當時，確係坐在駕駛座上，苟係李俊煌位於駕駛座
            ，以該車右翻之情狀，顯無可能呈現被告甲○○會
            壓在李俊煌上面之場景。
        (四)被告甲○○辯稱：警方自ＵＪ－6446號自小客貨車
            方向盤及左前內門板採得血跡，經鑑驗結果均係李
            俊煌所遺留，可認李俊煌係開車者云云，依卷附內
            政部警政署刑事警察局94年7月12日刑醫字第09400
            28333號鑑驗書鑑驗結論亦略謂：本案李俊煌DNA-S
            TR型別與貴分局前次檢送「甲○○涉嫌駕駛過失致
            死案」U J-6446號自小客車左前門板及方向盤血跡
            DNA-STR型別相符等語（附於偵查卷第4頁），惟查
            甲○○於本件車禍所受之傷害情形為：頭部外傷併
            腦出血、右側血胸、二側肱骨粉碎性骨折、右髖股
            骨折併脫臼、股骨頸骨折、左橈骨骨折等，有財團
            法人奇美醫院診斷書附卷可查 (附於警卷第46頁)
            ，甲○○之傷均屬骨折而無大量出血之情形，惟李
            俊煌因本件車禍致頭頸部正面撞擊傷合併粉碎性骨
            折，頭部迸裂血肉模糊之情狀，有相驗屍體證明書
            在卷可稽（詳相驗卷第56頁、第62頁、第116頁至
            第119頁、第70頁）、李俊煌車禍現場之照片（附
            於警卷68頁、第74頁)，李俊煌即於車禍發生當時
            瞬間頭部迸裂，其噴濺血液當然會沾附於車內，從
            而該車方向盤及左前內門板所採得血跡鑑驗結果雖
            係李俊煌所遺留，然僅足證明車禍當時撞擊力道之
            大，致李俊煌頭部迸裂，血液噴濺於該車方向盤及
            左前內門板，並不足以推論認定駕駛者為何人，參
            諸前述認定駕駛者為甲○○之說明，尚難認李俊煌
            為該車駕駛者，故被告甲○○所辯亦無可採。
        (五)至證人李清即被告甲○○之伯父於原審審理時雖結
            證供稱：戊○○在佳里醫院時有表示ＵＪ-6446自
            小客車是九齒（即李俊煌）所駕駛，當時戊○○可
            以說話，警員有跟戊○○製作筆錄並有拿錄音機要
            錄音（詳原審卷第83頁、第84頁），惟戊○○於原
            審卻結證供稱：「我當時已經不省人事」、「我當
            時沒有看到李清在佳里醫院」（詳原審卷第85頁）
            ，參以證人戊○○警訊及原審審理中，均證稱並不
            知道何人駕車（詳警卷第19頁、第20頁、原審卷第
            79頁），雖於偵查中曾結證稱上揭自小客貨車係被
            告甲○○所駕駛云云，惟於原審結證供稱：「問：
            你於偵訊中表示車子是甲○○所開，有何意見？答
            ：是檢察官拿相片給我看，我判斷的」（詳原審卷
            79頁）等語，足認證人戊○○於偵查中之證述係以
            卷內相片等相關資料之判斷而為，非憑其親身耳聞
            目睹，故其於偵查中對被告甲○○指認之證供，可
            信性不足，再互核其警詢、本院審理中之證述，足
            見證人戊○○於車禍發生當時應不知道何人駕車甚
            明。證人戊○○即無法確認ＵＪ－6446號自小客貨
            車之駕駛者，證人李清又何能耳聞證人戊○○指稱
            駕駛上揭車輛者係李俊煌，況證人李清係被告李文
            貴之伯父，其證供難免出於袒護而有偏頗之虞，故
            證人李清之證詞並不足採信，並予敘明。
        (六)綜上所述，足認本件車禍當時駕駛ＵＪ－6446號自
            小客車之駕駛人應為甲○○無誤，從而被告所辯：
            係李俊煌駕駛，非伊駕車一節，殊不足取。
    三、甲○○確有酒醉駕車並有過失致人於死之犯行：
        (一)甲○○經送佳里綜合醫院急救，為警前往醫院處理
            時發現酒味甚濃即委請醫院人員抽血檢驗，測得其
            血液中酒精含量竟高達百分之131．9MG/DL，換算
            呼氣中酒精濃度為每公升0．65毫克之數值，有佳
            里綜合醫院藥物濃度檢驗單附卷可按 (附於警卷第
            52頁)。按刑法第185條之3所規範之服用酒類或其
            他相類之物，不能安全駕駛動力交通工具而駕駛之
            公共危險行為，係屬抽象危險犯之規定，此種抽象
            危險犯係伴隨飲酒過量駕車之行為當然成立，亦即
            祇須客觀上有此行為，危險即視為當然存在，是否
            果真肇事，並不影響公共危險罪責之成立，然如確
            實因之駕車肇事，其刑責之明顯性更不待言。又飲
            用酒類後所吐氣酒精濃度超過每公升0．25毫克或
            血液中酒精濃度超過百分之0．05以上者不得駕車
            ，道路交通安全規則第114條第1款亦定有明文，查
            被告甲○○係在93年10月11日5時51分，經抽血檢
            驗其血液酒精成份達131．9MG/DL，換算吐氣酒精
            濃度為0．65MG/L，己如前述，參以被告甲○○發
            生上揭車禍等情，顯見被告甲○○當時已因不勝酒
            力而影響其行車判斷力及控制力，其行車控制力已
            減弱至不能安全駕駛之程度，甚為明確。
        (二)被告於上開時、地酒醉駕車肇事，致李俊煌、李憶
            萱與蔡文娟等受有事實欄所載之傷，經送醫急救，
            均於到院前死亡等情，核與證人吳儒昇於原審審理
            時結證供述情節相符，復有道路交通事故現場圖、
            道路交通事故調查報告表（一）、（二）、李俊煌
            、蔡文娟新樓醫院診斷證明書、李憶萱佳里綜合醫
            院法醫參考病歷摘要、李俊煌、蔡文娟、李憶萱勘
            驗筆錄、相驗屍體證明書、驗斷書各一紙及現場照
            片40張在卷可證。
        (三)按汽車行駛時，駕駛人應注意車前狀況；汽車行駛
            至交岔路口其行進應遵守燈光號誌，並隨時採取必
            要之安全措施；閃光黃燈表示警告，車輛應減速接
            近，注意安全，小心通過，道路交通安全規則第94
            條第3項前段、第102條第1項第1款、道路交通標誌
            標線號誌設置規則第210條1項第1款分別定有明文
            ，被告甲○○駕車自應注意上述道路交通安全規定
            。又依附卷之交通事故調查報告表所載，本件肇事
            時、地之天候、路況、視距皆良好，則肇事當時，
            被告甲○○並無不能注意之情事，竟疏未注意及此
            ，而撞擊鄭財寶所駕駛9Ｊ－013號之營業用全聯結
            車之拖車右後側，致被害人李俊煌受有頭頸部正面
            撞擊傷合併粉碎性骨折、顱腦損傷；被害人李憶萱
            受有頭頸部正面撞擊傷合併骨折、顱腦損傷合併顱
            內出血；被害人蔡文娟則受有頭頸正面撞擊傷合併
            粉碎性骨折、顱腦損傷而死亡，其顯有應注意能注
            意而不注意之過失責任，且被告甲○○肇事與被害
            人三人之死亡結果間，復具有相當因果關係。另本
            件先送臺灣省臺南區車輛行車事故鑑定委員會鑑定
            意見略謂：甲○○酒醉駕駛小客貨車，行經設有閃
            光黃燈號誌岔路口，未減速慢行，未注意車前況，
            為肇事主因；嗣再送台灣省車輛行車事故覆議鑑定
            委員會鑑定覆議意見略謂：甲○○酒精濃度過量於
            夜間駕駛自小客貨車，行經閃光黃燈號誌岔路口，
            未減速接近注意安全小心通過，撞及即將完成左轉
            之鄭車子車右後，為肇事原因，有臺灣省臺南區車
            輛行車事故鑑定委員會94年2月2日南鑑字第094590
            0414號函附鑑定意見書、台灣省車輛行車事故覆議
            鑑定委員會會94年6月17日府覆議字第0940100349
            號函附覆議意見書在卷可稽（附於相驗卷第134頁
            、第172頁）。另再送警察大學鑑定結果略謂：李
            文貴嚴重酒醉駕駛UJ- 6446號自小客貨車，血液中
            之酒精濃度高達131.9mg/dL，行駛至南53線路口時
            ，當9Ｊ－013號車進行轉彎行駛過程中，甲○○未
            採取減速、閃避等措施，於該路口內9Ｊ－013號車
            行向之內側車道處，直接撞擊甲車全聯結之子車右
            後車廂尾部，導致駕駛甲○○受傷，乘客李俊煌、
            蔡文娟、李憶萱等三人傷重死亡及戊○○受傷為肇
            事主因，有該大學鑑定書在卷可參 (附於原審卷第
            117頁至第128頁)。
        (四)綜上所述，被告甲○○確有酒醉駕車並有過失致人
            於死之犯行，甚為明確，所辯伊並未開車，就本件
            車禍並無過失云云，顯係卸責之詞，不足採信，犯
            行應可認定。
    四、新、舊法之比較適用：按行為後法律有變更者，適用行
        為時之法律。但行為後之法律有利於行為人者，適用最
        有利於行為人之法律，刑法第2條第1項定有明文。被告
        所犯服用酒類，不能安全駕駛動力交通工具而駕駛罪與
        過失致人於死罪後，94年1月7日修正公布之刑法，自95
        年7月1日施行，修正後法律比較適用如下：
        (一)刑法第51條第5款定執行刑部分：修正前規定：「
            數罪併罰，分別宣告其罪之刑，依左列各款定其應
            執行者：」其中第5款規定：「宣告多數有期徒刑
            者，於各刑中之最長期以上，各刑合併之刑期以下
            ，定其刑期。但不得逾二十年」，修正後刑法第51
            條第5款規定：「宣告多數有期徒刑者，於各刑中
            之最長期以上，各刑合併之刑期以下，定其刑期。
            但不得逾三十年」，新、舊法比較結果，修正後刑
            法並非較有利於行為人，仍應依修正前之舊法。
        (二)中華民國九十六年罪減刑條例業經總統於96年7月4
            公佈，自96年7月16日施行，被告所犯前開2罪之犯
            罪時間，均在96年2月24日以前，均合於減刑條件
            ，故均減刑二分之一。
        (三)修正後刑法係自95年7月1日起施行，在此之前，刑
            法分則編有關罰金刑之貨幣單位係銀元；且依刑法
            分則編應處罰金者，應適用罰金罰鍰提高標準條例
            第1條、第4條之規定，亦即應按各該具體條文制定
            或修正之時間先後，定其提高之倍數。惟被告行為
            後，刑法施行法增訂第1條之1，於95年6月14日經
            總統公布，並自同年7月1日起施行；該條規定：「
            中華民國94年1月7日刑法修正施行後，刑法分則編
            所定罰金之貨幣單位為新臺幣。94年1月7日刑法修
            正時，刑法分則編未修正之條文定有罰金者，自94
            年1月7日刑法修正施行後，就其所定數額提高為30
            倍。但72年6月26日至94年1月7日新增或修正之條
            文，就其所定數額提高為三倍」。本件被告所犯之
            罪，依增訂刑法施行法第1條之1之規定，其罰金以
            新臺幣為單位，數額應提高三倍。此與修正前之罰
            金以銀元為單位，對被告而言，並無不利（新臺幣
            與銀元之比例為一比三，換算結果，亦為三倍）。
            刑法施行法第1條之1係替代罰金罰鍰提高標準條例
            部分條文，與罰金罰鍰提高標準條例罰金額度相同
            ，既不發生有利或不利問題，只是將貨幣單位由銀
            元改為新臺幣，並非法律變更刑度之條文，當無比
            較新舊法問題，逕予適用刑法施行法第1條之1，併
            此敘明。
    五、查被告服用酒類，不能安全駕駛動力交通工具而駕駛，
        係犯刑法第185條之3之罪，又因過失致人於死係犯同法
        第276條第1項過失致人於死罪。其以一駕車肇事行為，
        同時致被害人李俊煌、李憶萱、蔡文娟死亡，係以一過
        失行為觸犯三個過失致人於死罪名，為想像競合犯，應
        依刑法第55條之規定，從一重過失致人於死罪處斷（參
        照最高法院95年第8次刑事庭會議決議認修正後刑法第
        55條但書係科刑之限制，為法理之明文化，非屬法律之
        變更），又其係汽車駕駛人酒醉駕車因而致被害人死亡
        ，就過失致人於死部分，應依道路交通管理處罰條例第
        86條第1項規定加重其刑。其所犯前開2罪間，犯意各別
        ，應予分論併罰。
    六、原審予以論罪科刑，固非無見，惟查：按中華民國九十
        六年罪減刑條例業經總統於96年7月4公佈，自96年7 月
        16日放行，被告所犯前開2罪之犯罪時間，均在96年2月
        24日以前，均合於減刑條件，原審不及減刑，尚有未合
        。被告上訴意旨，否認犯罪，指摘原判決不當，固不足
        取，惟原判決既有前述可議之處，即屬無可維持，應由
        本院撤銷改判，被告犯數罪，巳定應執行之刑，此部分
        既經上訴而撤銷，原定之執行刑亦失所附麗，應並予撤
        銷。爰審酌本件交通事故係因被告甲○○過失所致，且
        其酒醉駕車，釀成巨禍，導致3人死亡，又未與被害人
        家屬達成民事和解，賠償其損害、犯罪後並無悔悟等一
        切情狀，分別量處服用酒類，不能安全駕駛動力交通工
        具而駕駛部分有期徒刑參月，減為有期徒刑壹月又拾伍
        日；因過失致人於死部分有期徒刑貳年貳月，減為有期
        徒刑壹年壹月。並定其應執行之刑為壹年貳月。
丙、據上論斷，應依刑事訴訟法第369條第1項前段、第364條、
    第299條第一項前段、刑法第2條第1項前段、第185條之3、
    第276條第1項、第55條，修正前刑法第51條第5款，刑法施
    行法第1條之1、道路交通管理處罰條例第86條第1項、中華
    民國九十六年罪犯減刑條例第2條第1項第3款，判決如主文
    。
本案經檢察官林炎昇到庭執行職務。
中　　華　　民　　國　　96　　年　　7　　月　　26　　日
                  刑事第五庭    審判長法　官　楊明章
                                      法　官  顏基典
                                      法　官  戴勝利
以上正本證明與原本無異。
不得上訴。
　　　　　　　　　　　　　　　　　　　書記官　陳淑貞
中　　華　　民　　國　　96　　年　　7　　月　　26　　日
附錄：本判決論罪科刑法條：
刑法第185條之3：服用毒品、麻醉藥品、酒類或其他相類之物，
                不能安全駕駛動力交通工具而駕駛者，處1年
                以下有期徒刑、拘役或3萬元以下罰金。
刑法第276條第1項：因過失致人於死者，處2年以下有期徒刑、
                拘役或2千元以下罰金。
